ACORDAO-COMPLETO-2454967

ACÓRDÃO 10898/2021 ATA 30/2021 - SEGUNDA CÂMARA

VISTOS, relatados e discutidos estes autos de tomada de contas especial instaurada pelo Ministério do Turismo, em razão da impugnação total de despesas do Convênio n. 955/2010, celebrado com a entidade Instituto Arte Vida - Brasília/DF, tendo por objeto a implementação do Projeto intitulado 'Festejos Juninos'", no município de Itaporanga d´Ajuda/SE, com vigência estipulada para o período de 19/6/2010 a 20/11/2010. 
ACORDAM os Ministros do Tribunal de Contas da União, reunidos em sessão da 2ª Câmara, em:
9.1. julgar, com fundamento nos artigos 1º, inciso I, 16, inciso III, alínea "c", e 19, caput, da Lei 8.443/1992, e com arts. 1º, inciso I, 209, inciso III, 210 e 214, inciso III, do Regimento Interno/TCU, irregulares as contas da Sra. Maria Luiza Dornas Ramos, Diretora-Presidente do Instituto Arte Vida - Brasília/DF, e do extinto Instituto Arte Vida - Brasília/DF, e:
9.2.condenar a Sra. Maria Luiza Dornas Ramos ao pagamento das quantias abaixo especificadas, com a fixação do prazo de 15 (quinze) dias para que comprove perante este Tribunal, em respeito ao artigo 214, inciso III, alínea 'a', do Regimento Interno do TCU, o recolhimento da dívida aos cofres do Tesouro Nacional, atualizada monetariamente e acrescida de juros de mora calculados a partir da data discriminada, até a data do recolhimento, abatendo-se na oportunidade a monta eventualmente ressarcida, na forma da legislação em vigor:
	Data de ocorrência
	Valor histórico (R$) 

	21/9/2010
	225.917,73

9.3. aplicar à Sra. Maria Luiza Dornas Ramos a multa prevista no artigo 57 da Lei 8.443/1992 c/c o art. 267, do RI/TCU, no valor de R$ 10.000,00 (dez mil reais) , fixando-lhe o prazo de quinze dias, a contar da notificação, para que comprove, perante o Tribunal (art. 214, III, a, do Regimento Interno do TCU) , o recolhimento da dívida aos cofres do Tesouro Nacional, atualizada monetariamente desde a data deste acórdão até a do efetivo recolhimento, se paga após o vencimento, na forma da legislação em vigor;
9.4. autorizar, desde logo, a cobrança judicial das dívidas, caso não atendidas as notificações, na forma do disposto no art. 28, inciso II, da Lei 8.443/1992;
9.5. autorizar também, desde logo, se requerido, com fundamento no art. 26 da Lei 8.443, de 1992 c/c o art. 217, §§ 1º e 2º do Regimento Interno, o parcelamento das dívidas em até 36 parcelas, incidindo sobre cada parcela, corrigida monetariamente, os correspondentes acréscimos legais fixando-lhes o prazo de quinze dias, a contar do recebimento da notificação, para comprovar perante o Tribunal o recolhimento da primeira parcela, e de trinta dias, a contar da parcela anterior, para comprovar os recolhimentos das demais parcelas, devendo incidir sobre cada valor mensal, atualizado monetariamente, os juros de mora devidos, no caso do débito, na forma prevista na legislação em vigor, alertando os responsáveis de que a falta de comprovação do recolhimento de qualquer parcela importará o vencimento antecipado do saldo devedor, nos termos do § 2º do art. 217 do Regimento Interno deste Tribunal;
9.6. enviar cópia desta decisão à Procuradoria-Geral da República no Distrito Federal, nos termos do § 3º do art. 16 da Lei 8.443/1992 c/c o § 7º do art. 209 do Regimento Interno do TCU, para adoção das medidas cabíveis, informando-lhe que o inteiro teor da decisão pode ser consultado no endereço www.tcu.gov.br/acordaos;
9.7. enviar cópia do Acórdão ao Ministério do Turismo e à  responsável, para ciência, informando que a presente deliberação, acompanhada do Relatório e do Voto que a fundamentam, está disponível para a consulta no endereço www.tcu.gov.br/acordaos, além de esclarecer que, caso requerido, o TCU poderá fornecer sem custos as correspondentes cópias, de forma impressa.

Tomada de Contas Especial instaurada pelo Ministério do Turismo, em razão da impugnação total de despesas do Convênio n. 955/2010, celebrado com a entidade Instituto Arte Vida  Brasília/DF, tendo por objeto a implementação do Projeto intitulado 'Festejos Juninos'", no município de Itaporanga d´Ajuda/SE, com vigência estipulada para o período de 19/6/2010 a 20/11/2010.

Segunda Câmara

Entidades/órgãos do Governo do Distrito Federal.

3. Interessados/Responsáveis:
3.1. Interessado: Coordenação-geral de Convênio - Mtur 
3.2. Responsáveis: Instituto Arte Vida (05.428.607/0001-90); Maria Luiza Dornas Ramos (XXX.298.431-XX).

13.1. Ministros presentes: Bruno Dantas (Presidente), Augusto Nardes (Relator), Aroldo Cedraz e Raimundo Carreiro.
13.2. Ministro-Substituto presente: André Luís de Carvalho.

AUGUSTO NARDES

Transcrevo a seguir a instrução lavrada no âmbito da Secretaria de Controle Externo de Tomada de Contas Especial - SecexTCE (peça 28) , a qual contou com a anuência do escalão dirigente da unidade (peças 29 e 30) : 
INTRODUÇÃO
1.         Cuidam os autos de Tomada de Contas Especial instaurado pela Comissão de Tomada de Contas Especial do Ministério do Turismo, em razão da impugnação total de despesas do Convênio n. 955/2010 (peça 1, p. 39-57) , celebrado com a entidade Instituto Arte Vida - Brasília/DF, tendo por objeto a implementação do Projeto intitulado 'Festejos Juninos'", conforme o Plano de Trabalho (peça 1, p. 179-183) , com vigência estipulada para o período de 19/6/2010 a 20/11/2010.
HISTÓRICO 
2.	 Os recursos previstos para implementação do objeto do referido Convênio foram orçados no valor total de R$ 316.000,00, com a seguinte composição: R$ 13.500,00 de contrapartida da Convenente e R$ 302.500,00 à conta do Concedente, liberados mediante as Ordens Bancárias discriminadas (peça 1, p. 61 e 173) .
3. 	Esgotadas as medidas cabíveis para saneamento dos autos e ante as irregularidades circunstanciadas, o Tomador de Contas Especial (peça 1, p. 154-158) concluiu pela responsabilidade solidária da senhora 	Maria Luiza Dornas Ramos (CPF: XXX.298.431-XX) , Diretora-Presidente do Instituto Arte Vida - Brasília/DF, e do Instituto Arte Vida - Brasília/DF (CNPJ: 05.428.607/0001-90) , pelo débito encontrado.  
4. 	Secretaria Federal de Controle Interno/CGU elaborou o Relatório de Auditoria 2.305/2015 (peça 1, p. 185-187) , concluindo que os responsáveis acima, encontravam-se em débito com a Fazenda Nacional pelo valor total apurado. 
5. 	Em concordância com o Relatório de Auditoria, foram emitidos: o Certificado de Auditoria do Coordenador-Geral de Auditoria da Área de Pessoal e Benefícios e de Tomada de Contas Especial (peça 1, p. 189) ; o Parecer do Dirigente do Órgão de Controle Interno, à peça 1, p. 190 (ambos com o mesmo número 2.305/2015) ; e o Pronunciamento Ministerial (peça 1, p. 193) .
6. 	Em análise inicial (peça 2/4) , a Secex/TO encampou as conclusões do tomador de contas originário. Malgrado a constatação de que a associação já se encontrava extinta (peças 6/7) , a unidade técnica intentou promover a citação da entidade na pessoa de sua representante, a Sra. Maria Luiza Dornas (peça 9) . Adicionalmente, aquela responsável foi citada, em nome próprio, para que respondesse solidariamente pela irregularidade (peça 8) . A citação proposta na peça 2, teve os seguintes contornos:
Responsável 1: 	Maria Luiza Dornas Ramos (CPF: XXX.298.431-XX) , Diretora-Presidente do Instituto Arte Vida - Brasília/DF
Conduta: não comprovação da boa e regular aplicação de recursos públicos recebidos, em face impugnação total das despesas realizadas com os recursos do Convênio 955/2010 (Siafi 739369/2010) , celebrado entre o Ministério do Turismo e o 	Instituto Arte Vida - Brasília/DF (CNPJ: 05.428.607/0001-90) , tendo por objeto a implementação do Projeto intitulado 'Festejos Juninos'", com vigência estipulada para o período de 19/6/2010 a 20/11/2010, durante a administração da responsável, em razão da impugnação total das despesas, decorrente de irregularidades na execução física e financeira do objeto pactuado, tendo em vista as seguintes irregularidades, levantadas pelo órgão repassador dos recursos: 
2. LICITAÇÃO
2.1 Edital/Ata/Modalidade (..) 
Primeiramente, cabe destacar que nenhum documento relativo ao processo de compra foi inserido no SICONV (..) 
Para executar os serviços as empresas RDM Comunicação Visual Ltda., V e T Produtora Ltda. e Art Show Produção Artísticas Ltda. foram contratadas.
O convenente afirmou que a licitação era inexigível (...) 
Assim, de acordo com a própria legislação, a contratação de profissionais do setor artístico, por inexigibilidade de licitação, deverá ser feita diretamente com o artista ou então com seu empresário exclusivo (...) 
Os fatos delineados acima já são motivo para reprovação do convênio, entretanto outras irregularidades foram verificadas na presente análise (...) 
Ora, o convenente não apresentou nenhum documento que explicitasse as razões da escolha do fornecedor (as empresas contratadas) , tampouco algo no qual demonstrasse que os valores cobrados estão de acordo com os praticados no mercado. (..) 
2.4 Contrato de exclusividade (...) 
No caso dos autos as empresas contratadas atuaram como meras intermediárias dos serviços, pois não apresentaram nenhum documento que justificasse a contratação por intermédio de inexigibilidade de licitação, portanto sua contratação jamais poderia ter sido realizada sem o devido procedimento licitatório (...) 
Assim, conclui-se pela reprovação total da prestação de contas do convênio.
Responsável 2: 	Instituto Arte Vida - Brasília/DF (CNPJ: 05.428.607/0001-90) 
Conduta: não consecução do objeto do Convênio n. 955/2010
Norma infringida:  Portaria Interministerial n. 127, de 29/5/2008, e Termo de Convênio 955/2010 (Siafi: 739369/2010) 
Débito: R$ 302.500,00 (Valor atualizado a partir de 21/9/2010 até 23/11/2017: R$ 473.747,40) 
As alegações de defesa trazidas aos autos (peça 12) ponderam que:
Em relação a apresentação das "CARTAS de EXCLUSIVIDADES" ao invés dos "CONTRATOS DE EXCLUSIVIDADES", a Arte Vida e sua Diretora Presidente Sra. Maria Luiza Dornas Ramos, responsáveis solidárias no processo em questão, justificam com o fato de que na época (2010) este era o  procedimento que vinha sendo adotado pela maioria dos produtores culturais locais, quando da realização de show em cidades do interior, uma vez que os grandes empresários não se dispunham a receber e nem negociar com pequenos produtores, como a ARTE VIDA, e que para tanto designavam representantes regionais a fim de viabilizar os certames de muitos shows, como acontece todo ano no mês de junho, no nordeste, durante a realização dos tradicionais "Festejos Juninos". A ARTE VIDA entendeu, na época, que as "CARTAS de EXCLUSIVIDADES, bem como a publicação dos contratos no D.O.U. eram suficientes para atender aos Convênios, e sendo assim, não agindo assim com má fé e sim com transparência e retidão; E que as "Cartas de Exclusividades" apresentadas em lugar dos "Contratos de Exclusividades" não causaram prejuízos ou danos ao Erário Público, nem mesmo ao projeto que foi realizado com eficiência e responsabilidade (...) 
Há na defesa, ainda, o argumento de que teve suas razões de justificativas acolhidas no único processo em que figurou como responsável perante o Tribunal de Contas da União (peça 12, p.3) .
Manifestando-se quanto ao mérito (peças 16/18) , a Secex/TO propugnou pela irregularidade das contas em apreço, uma vez que "embora o Acórdão 7471/2015-TCU-Segunda Câmara tenha julgado as contas dos responsáveis regulares com ressalvas em processo similar, a jurisprudência mais recente do Tribunal vai em sentido contrário" (peça 16, p. 2) .
O Ministério Público junto ao TCU constatou que na instrução da unidade técnica não há registro do cumprimento dos procedimentos constantes do item 9.8 do Acórdão 1435/2017-TCU-Plenário, tendente a confirmar ou rejeitar a validade da representação dos conjuntos musicais participantes do evento, in verbis:
"9.8. determinar à Secretaria-Geral de Controle Externo (Segecex) que, ao promover o cumprimento do Acórdão 1435/2017-TCU-Plenário, nos casos em que forem apresentados  contrato de exclusividade, carta de exclusividade ou instrumento de procuração não registrados em cartório, oriente suas unidades técnicas, sempre que possível, a realizarem procedimentos expeditos, a exemplo de consulta a bases de dados disponíveis ao Tribunal ou a sítios da internet, com vistas a obter informações que comprovem a validade da representação legal do artista contratado, antes de concluir pela ausência de comprovação na aplicação dos recursos, ressalvando que tais procedimentos não substituem a obrigação legal do gestor de trazer aos autos todos os elementos de prova aptos a demonstrar a regularidade das despesas efetuadas;"
Outrossim, diante da existência de indícios da "validade da representação legal do artista contratado", o Ministério Público junto ao TCU (peça 19) fez proposta pela restituição à secretaria de origem para as providências tratadas nos itens 9.8 e 9.9 do Acórdão 1435/2017-TCU-Plenário, posterior ao Acórdão 2649/2017-TCU-Plenário (Rel. Min. Vital do Rêgo) .
18. Diante de indícios da "validade da representação legal do artista contratado" tratada no Acórdão 2649/2017-TCU-Plenário, e tendo em vista o entendimento consagrado no Voto condutor do Acórdão 6643/2018-TCU-Primeira Câmara (excerto transcrito acima) , o Ministério Público de Contas da União propugna pelo retorno dos autos à secretaria de origem para as providências tratadas nos itens 9.8 e 9.9 daquela primeira deliberação.
Assim, o Relator do feito, Exmo. Ministro Augusto Nardes, em despacho de peça 20, diante de indícios da "validade da representação legal do artista contratado", acolheu o encaminhamento sugerido pelo Ministério Público junto ao TCU pela restituição à secretaria de origem para as providências tratadas nos itens 9.8 e 9.9 do Acórdão 1435/2017-TCU-Plenário, posterior ao Acórdão 2649/2017-TCU-Plenário (Rel. Min. Vital do Rêgo) .
Ante todo o exposto, o R	elator restituiu os autos à Secex-TO para o saneamento do processo e posterior exame de mérito para submissão a essa relatoria, com trâmite regimental pelo MP/TCU.
Nessa baila, a Secex-TO reanalisou os autos (peças 21-23) , tendo proposto a regularidade com ressalva das contas, mas sem realizar as providências determinadas pelo Relator, tratadas nos itens 9.8 e 9.9 do Acórdão 1435/2017-TCU-Plenário.
Nesse contexto, retornados os autos ao MPTCU, esse órgão ministerial dissentiu da análise da unidade técnica (peça 24) , no seguinte sentido:
Propusemos, em consequência, o retorno do processo à Secex/TCE, considerando que "por exemplo, (...) o agente indicado como representante da "Banda Magníficos" (qual seja, o Sr. Rogério Paes e Silva, cf. peça 1, p. 74) , conjunto de maior caché do evento, consta como representante de empresa intermediadora da mesma banda em publicação do Diário Oficial da União" (peça 19, p. 4 - sublinhado no original, negrito acrescido) .
Anuindo ao entendimento acima, o Ministro Relator ordenou o regresso do feito à unidade de origem "para as providências tratadas nos itens 9.8 e 9.9 do Acórdão 2649/2017-TCU-Plenário" (peça 20, p. 1) .
Tornam agora os autos a este Gabinete, levando-nos a verificar que, em vez de promover a "consulta a bases de dados disponíveis ao Tribunal ou a sítios da internet, com vistas a obter informações que comprovem a validade da representação legal do artista contratado", tal como preconizado no item 9.8 do acórdão mencionado e determinado pelo despacho do Ministro Relator (peça 20) , limitou-se a Secex/TCE a transcrever excertos do parecer de peça 19 e a enumerar as notas fiscais, recibos e contratos presentes nos autos (peça 21, p. 1-3) .
Repisamos que a medida acima afigura-se necessária, nos termos do Acórdão 2649/2017-TCU-Plenário, para confirmar ou rejeitar a validade da representação dos grupos musicais participantes do evento, verificando ou descartando a existência de liame entre o recurso repassado e o gasto - e, assim, delimitando a extensão do débito imputável à responsável. 
 (...) 
Registramos, por oportuno, que as imagens acostadas à peça 1, p. 99-102, não ostentam qualidade suficiente para avaliação, por este Parquet, relativa à correspondência com o evento patrocinado no âmbito do Convênio 955/2010. De igual forma, ausente dos autos o Plano de Trabalho completo, não se pode conferir se havia previsão de que a dupla Pedro Henrique e Gabriel se apresentaria na localidade declinada pela responsável.
Na sequência, consigna a nota técnica de reanálise 79/2014 que, "Em que pese a comprovação física de parte dos shows (...) , verificamos em análise ao processo de prestação de contas (...) que houve contratação por inexigibilidade de licitação fora das hipóteses legais" (peça 1, p. 106) . Sob esse pálio - isto é, devido à irregularidade na forma de contratação dos espetáculos -, o órgão concedente reprovou, in totum e conclusivamente, a execução física do convênio em tela (peça 1, p. 107) .
A essa altura, conclui-se haver débito relativo aos espetáculos não suficientemente demonstrados (Fera Bandida; Danielzinho e Forró Quarto de Milha; e Pedro Henrique e Gabriel) , o que desaconselha que se acompanhe a novel proposta de encaminhamento da unidade técnica (peças 21-23) .
O Ministério Público aponta, contudo, que o próprio MTur considerou bastantes os documentos comprobatórios da apresentação dos conjuntos "Forró Casa Nova", "Banda Magníficos" e "Fogo na Saia" (cf. peça 1, p. 93) , não havendo motivo para que sua respectiva execução física seja impugnada. 
 (...) 
                   III - Execução financeira do Convênio 955/2010
22.Seguindo a diretriz do item 9.8 do Acórdão 2649/2017-TCU-Plenário, deveria ter a Secex/TCE promovido "consulta a bases de dados disponíveis ao Tribunal ou a sítios da internet, com vistas a obter informações que comprovem a validade da representação legal do artista contratado". Tal providência, omitida pela secretaria, revela-se imprescindível para a imputação de débito relativo aos valores correspondentes à apresentação dos grupos "Forró Casa Nova", "Banda Magníficos" e "Fogo na Saia", cuj a execução física foi aprovada pelo MTur nos termos da seção anterior deste parecer.
 (...) 
27.Volvendo à situação do pagamento à Banda Magníficos (peça 1, p. 74) , observamos questões atinentes a discussões jurisprudenciais travadas no Tribunal e aos normativos do MTur sobre o tema. Além de consolidarem a necessidade de comprovação dos cachés aos musicistas, tem-se enfocado a proporção dos ganhos daqueles artistas em relação ao montante total desembolsado pelo erário. A respeito do assunto, reportamo-nos às considerações da seção seguinte deste parecer.
 (...) 
V - Encaminhamento
41.Diante da exposição registrada neste parecer, e com as vênias de praxe, o Ministério Público dissente da proposta de encaminhamento inserida à peça 21 - opinando, ao invés, que o Tribunal adote as seguintes medidas:
I. rejeitar as alegações de defesa apresentadas pela Sra. Maria Luiza Dornas Ramos;
II. julgar irregulares as contas da extinta associação "Arte e Vida" e da Sra. Maria Luiza Dornas Ramos;
III. condenar a Sra. Maria Luiza Dornas Ramos à restituição de R$ 222.500,00 ao Tesouro Nacional, atualizados monetariamente e acrescidos de juros de mora a partir de 21/9/2010;
IV. aplicar à Sra. Maria Luiza Dornas Ramos a multa prevista no art. 57 da Lei 8.443/1992, proporcionalmente ao valor acima e na medida da reprovabilidade de sua conduta; 
No Despacho de peça 25, o Relator determinou à Secex/TCE que realizasse as providências anteriormente ordenadas no Despacho de peça 20, que seria a análise expedita prevista nos itens 9.8 e 9.9 do Acórdão 1435/2017-TCU-Plenário.
Ante as ressalvas à instrução da Sec-TO destacadas no parecer do douto Parquet especializado, determino a encaminhamento dos autos à Secex/TCE, para adoção das providências determinadas no despacho à peça 20, consoante sugerido no parecer de 29/10/2018 do MP/TCU (peça 19) .
EXAME TÉCNICO
O Exame técnico tratará de realizar uma análise expedita visando concluir se as empresas intermediárias de artistas e bandas no âmbito do Convênio 955/2010 realmente continham representação válida desses. O resultado dessa análise será utilizado para, juntamente com os demais elementos contidos nos autos, obter uma conclusão sobre o mérito do feito.
Análise expedita
A análise expedita realizada pela S	ecex/TCE considerou:
 as informações colacionadas no item 24, do Parecer do MPTCU (peça 24) , que trazem dados oriundos do Diário Oficial da União e de processo do Tribunal de Contas da União acerca da representação de artistas e bandas contratadas no âmbito do Convênio 955/2010;
Quadro 1 - Grupos musicais, empresas representantes e seus responsáveis
	Grupo musical 
	Possível representante do grupo musical ao tempo dos fatos
	Empresa representante no Convênio 955/2010
	Responsável pela empresa contratada (contrato) 

	Pedro Henrique & Gabriel
	Fênix Prestadora de Serviços Ltda.¹
	RDM Art Silk Signs Comunicação Visual Ltda.
	José Santos Severo (peça 1, p. 67-69) 

	Banda Magníficos
	Luan Promoções e Eventos Ltda., representada por 
Rogério Paes e Silva² 
 (peça 1, p. 74) 
	Art Shows Produções Artísticas Ltda.
	José Francisco de Oliveira Neto (peça 1, p. 71-73) 

	Aviões do Forró
	Ednaldo Promoções Artísticas e Eventos³, ABB L. Promoções de Espetáculos Ltda.4, Sergipe Show Propaganda e Produções Artísticas Ltda.5
	V & T Produtora Comunicação Eventos e Serviços Ltda.
	Ricardo Silva Siqueira (peça 1, p. 78-80) 

	Fera Bandida
	Gladson Siqueira Peixoto6
		
	Forró Casa Nova
	RDM Art Silk Signs Comunicação Visual Ltda.7
		
	Danielzinho e Forrozão Quarto de Milha
	Edinailson Guimaraes8
		
	Fogo na Saia
	Exclusiva Eventos e Publicidade Ltda9
		
¹ - Conforme revela o TC Processo 033.469/2015-6, em apresentação ocorrida em Lagarto/SE no mês anterior ao do evento sob retina, a dupla Pedro Henrique e Gabriel foi representada pela empresa Fênix Prestadora de Serviços Ltda. - sendo que, naquela oportunidade, a empresa RDM Art Silk Signs Comunicação Visual Ltda. representou outros artistas.
² - Conforme parecer anterior (peça 19) , a fonte de informação remete a publicação do Diário Oficial da União de 7/7/2011, seção 3, página 201, referente a contratação para realização de espetáculo em 9/7/2011, em Assunção/PB, e ao site https://showsdeforr o.blogspot.com/2008/11/. Some-se, a essas fontes, o sítio https://www.luanpromocoes.com.br/magnificos.
³ - Conforme TC Processo 002.281/2011-2, para evento em 2008.
4 - Conforme TC Processo 017.056/2014-4, também para evento em 2008.
5 - Conforme TC Processo 033.495/2015-7, para evento em 2009. Em síntese, não foram encontrados processos em que a empresa V & T Produtora Comunicação Eventos e Serviços Ltda. conste como representante da banda Aviões do Forró, nem informações na internet a esse respeito.
6 - Conforme TC Processo 001.792/2015-6, para evento em 2010.
7 - Conforme Diário Oficial da União de 20/10/2010, seção 3, página 176, para evento em 2010.
8 - Conforme TC Processo 001.933/2015-9, peça 3, p. 3, para evento em 2010.
9 - Conforme Diário Oficial da União de 20/10/2010, seção 3, página 177, para evento em abril de 2010.
	a.1) a análise dos dados do quadro acima indica que nem as empresas contratadas no âmbito do convênio, nem seus representantes, eram empresários exclusivos ou representantes legais das bandas e artistas que se apresentaram no convênio.
	b) dados coletados acerca de registro de marca, no site eletrônico da internet do Instituto Nacional de Propriedade Industrial - INPI (https://gru.inpi.gov.br/pePI/jsp/marcas/Pesquisa_num_processo.jsp) :
Quadro 2 - Donos dos Grupos musicais no INPI, empresas representantes e seus responsáveis
	Grupo musical 
	Proprietário da marca no INPI
	Empresa representante no Convênio 955/2010
	Responsável pela empresa (contrato) 

	Pedro Henrique & Gabriel
	Francisco Ananias de Souza Junior (peça 26, p. 1) 
	RDM Art Silk Signs Comunicação Visual Ltda.
	José Santos Severo (peça 1, p. 67-69) 

	Banda Magníficos
	Banda Magníficos Eventos e Produções (peça 26, p. 2) 
	Art Shows Produções Artísticas Ltda.
	José Francisco de Oliveira Neto (peça 1, p. 71-73) 

	Aviões do Forró
	Aviões do Forró Gravações e Edições Musicais (peça 26, p. 3) 
	V & T Produtora Comunicação Eventos e Serviços Ltda.
	Ricardo Silva Siqueira
 (peça 1, p. 78-80) 

	Fera Bandida
	Paula Francinete Oliveira da Silva Peixoto (peça 26, p. 4) 
		
	Forró Casa Nova
	Sem registro no INPI (peça 26, p. 5) 
		
	Danielzinho e Forrozão Quarto de Milha
	Sem registro no INPI (peça 26, p. 6) 
		
	Fogo na Saia
	Alexandre Aragão de Melo (peça 26, p. 7) 
		
b.1) a análise dos dados do quadro acima indica que nem as empresas contratadas no âmbito do convênio, nem seus representantes, eram proprietários das marcas das bandas e artistas que se apresentaram no convênio.
c) Dados do sistema CNPJ da Receita Federal. 
Quadro 3 - Sócios dos Grupos musicais no CNPJ, empresas representantes e seus responsáveis
	Grupo musical 
	Sócios do grupo musical no CNPJ
	Empresa representante no Convênio 955/2010
	Responsável pela empresa (contrato) 

	Pedro Henrique & Gabriel
	Francisco Ananias e Ozafran Márcio (peça 27, p. 1) 
	RDM Art Silk Signs Comunicação Visual Ltda.
	José Santos Severo (peça 1, p. 67-69) 

	Banda Magníficos
	Maria do Socorro e José Inácio (peça 27, p. 2) 
	Art Shows Produções Artísticas Ltda.
	José Francisco de Oliveira Neto (peça 1, p. 71-73) 

	Aviões do Forró
	Solange de Almeida, Zequinha Aristides, José Alexandre da Silva, Carlos Aristides, Antônio Isaias, e Francisco Cláudio de Melo   (peça 27, p. 3) 
	V & T Produtora Comunicação Eventos e Serviços Ltda.
	Ricardo Silva Siqueira
 (peça 1, p. 78-80) 

	Fera Bandida
	Gladson Siqueira e Josefa Paloma (peça 27, p. 4) 
		
	Forró Casa Nova
	Nome da banda não encontrado no CNPJ
		
	Danielzinho e Forrozão Quarto de Milha
	Nome da banda não encontrado no CNPJ
		
	Fogo na Saia
	Alexandre Aragão de Melo, Fernada Santos e Mônica Sá (peça 27, p. 5) 
		
c.1) a análise dos dados do quadro acima indica que nem as empresas contratadas no âmbito do convênio, nem seus representantes, eram sócios das empresas representantes das bandas e artistas que se apresentaram no convênio.
Ante a análise realizada no parágrafo anterior, não há indicativos de que as empresas contratadas no âmbito do Convênio 955/2010 ou seus representantes legais, eram empresários, proprietários ou representantes exclusivos dos artistas e bandas que se apresentaram no âmbito desse ajuste.           
Nesse contexto, continua o entendimento proferido nas instruções de peças 2 e 16, no sentido de que não houve apresentação de contratos de exclusividade válidos. Desse modo, mostra-se pertinente a análise das alegações de defesa realizada na instrução de peça 16, a qual replicaremos adiante.      
Alegação de Defesa apresentadas    
Com relação às alegações de defesa apresentadas em nome dos defendentes, a senhora Maria Luiza Dornas Ramos (CPF: XXX.298.431-XX) , atual Diretora-Presidente do Instituto Arte Vida - Brasília/DF, alega, suscintamente, em relação à apresentação das cartas de exclusividade ao invés dos contratos de exclusividade, que este era o procedimento adotado pela maioria dos produtores culturais locais, quando da realização de shows em cidades do interior, uma vez que os grandes empresários não se dispunham a receber e nem negociar com pequenos produtores, como a convenente, e que, para tanto, designavam representantes regionais a fim de viabilizar os certames de muitos shows, como acontece no mês de junho, no nordeste, durante a realização dos tradicionais "Festejos Juninos".
	Ademais, sustenta que a convenente entendeu que as 'Cartas de Exclusividades' com firmas reconhecidas em cartório, bem como a publicação dos contratos no Diário Oficial da União eram suficientes para atender ao Convênio, não agindo assim com má-fé, mas sim com transparência e retidão, que as "Cartas de Exclusividades" apresentadas em lugar dos "Contratos de Exclusividades" não causaram prejuízos ou danos ao Erário Público, nem mesmo ao projeto que foi realizado com eficiência e responsabilidade, como comprovado na "Nota Técnica" - Parecer Técnico n. 1708/2010 pela Secretaria Nacional de Políticas de Turismo.	
Afirmou ainda que em outro processo de Tomada de Contas Especial já julgado pelo TCU, TC Processo 020.568/2014-2, referente aos mesmos responsáveis e a mesma irregularidade, o Acórdão 7471/2015-TCU-Segunda Câmara, de Relatoria do Exmo. Ministro Augusto Nardes, julgou regulares com ressalvas as contas.
Análise das Alegações de defesa 
Não assiste razão à responsável. Conforme exigência prevista na alínea 'oo' do Item II da Cláusula Terceira do Termo de Convênio (peça 1, p.40) , competia ao gestor do convênio a apresentação, na prestação de contas, de cópia do contrato de exclusividade dos artistas com o empresário contratado, registrado em cartório, ressaltando que o contrato de exclusividade difere da autorização que confere exclusividade apenas para os dias correspondentes à apresentação dos artistas e que é restrita à localidade do evento, na esteira do entendimento exarado no Acórdão 96/2008-TCU-Plenário.
A responsável, signatária do convênio, tinha ciência dessa obrigação, não sendo admissível a alegação de que a apresentação de cartas de exclusividade em vez de contratos de exclusividade - condição essencial à utilização do instituto da inexigibilidade de licitação, previsto na Lei 8.666/93 - 'era o procedimento adotado pela maioria dos produtores culturais locais'.
Sabe-se que a apresentação de 'cartas de exclusividade' não atende aos requisitos previstos na Lei de Licitações para a contratação de profissionais do setor artístico por intermédio de empresário, haja vista que tais autorizações conferem à empresa o direito de representar, em caráter exclusivo, os referidos grupos musicais nas específicas comemorações alusivas ao objeto do convênio, não se prestando, portanto, a garantir ao agenciador ampla e irrestrita representação com direito de exclusividade para todos os eventos em que os artistas sejam convidados.
Conforme previsto no Acórdão 96/2008-TCU-Plenário, além de ferir expressa disposição do acordo administrativo, a ausência de contratos de exclusividade contraria requisitos essenciais à realização de contratação direta por inexigibilidade de licitação, estampados nos artigos 25, inciso III, e 26, da Lei 8.666/1993.
Observa-se que embora o Acórdão 7471/2015-TCU-Segunda Câmara tenha julgado as contas dos responsáveis regulares com ressalvas em processo similar, a jurisprudência mais recente do Tribunal vai em sentido contrário.
No Acórdão 1435/2017-TCU-Plenário, Sessão de 5/7/2017, proferido em processo de Consulta relatado pelo Exmo. Ministro Vital do Rêgo (com Voto de Revisor do Exmo. Ministro Augusto Sherman) , o TCU respondeu ao Ministério do Turismo o seguinte:
9.2.1. a apresentação apenas de autorização/atesto/carta de exclusividade que confere exclusividade ao empresário do artista somente para o (s) dia (s) correspondente (s) à apresentação deste, sendo ainda restrita à localidade do evento, não atende aos pressupostos do art. 25, inciso III, da Lei 8.666/1993, representando impropriedade na execução do convênio;
9.2.2. do mesmo modo, contrariam o sobredito dispositivo legal as situações de contrato de exclusividade - entre o artista/banda e o empresário - apresentado sem registro em cartório, bem como de não apresentação, pelo convenente, do próprio contrato de exclusividade;
9.2.3. tais situações, no entanto, podem não ensejar, por si sós, o julgamento pela irregularidade das contas tampouco a condenação em débito do (s) responsável (is) , a partir das circunstâncias inerentes a cada caso concreto, uma vez que a existência de dano aos cofres públicos, a ser comprovada mediante instauração da devida tomada de contas especial, tende a se evidenciar em cada caso, entre outras questões, quando:
9.2.3.1. houver indícios de inexecução do evento objeto do convênio; ou
9.2.3.2. não for possível comprovar o nexo de causalidade, ou seja, que os pagamentos tenham sido recebidos pelo artista ou por seu representante devidamente habilitado, seja detentor de contrato de exclusividade, portador de instrumento de procuração ou carta de exclusividade, devidamente registrados em cartório.
Além do mais, a exigência de apresentação dos contratos de exclusividade estava expressamente prevista na alínea 'oo' do Item II da Cláusula Terceira do Termo de Convênio.
Observa-se que as notas fiscais e contratos apresentados (peça 1, p. 66-80) atestariam apenas os pagamentos realizados às empresas contratadas RDM Art Silk Signs, Art Shows Produções Artísticas Ltda. e V&T Produtora Comunicação Eventos e Serviços Ltda., não havendo comprovação de que os valores pagos foram efetivamente recebidos pelas bandas que se apresentaram no evento, não se verificando, assim, o nexo de causalidade entre os recursos repassados e os pagamentos efetuados. Além disso, nas referidas notas fiscais sequer consta o número do convênio.	
Por todo o exposto, manifesta-se pela rejeição dos argumentos de defesa, tendo em vista que as informações e documentos trazidos pela responsável são insuficientes para comprovar a regularidade dos procedimentos adotados na condução do convênio. A contratação de artistas por inexigibilidade, sem apresentação dos contratos de exclusividade, caracteriza-se como ato ilegal contrário às normas legais e regulamentares, tornando passível a responsabilização do gestor.	
Embora se concorde com a instrução de peça 16, no sentido de que as alegações de defesa devem ser rejeitadas, discorda-se parcialmente das conclusões e propostas dessa peça instrutiva, no sentido de se alinhar a alguns dos apontamentos do Parecer do MPTCU de peça 24.
Execução física do Convênio 955/2010
A execução física do Convênio 955/2010 foi inteiramente reprovada porquanto o MTur considerou que a associação Arte e Vida deixou de solucionar pendências enumeradas na nota técnica de reanálise 517/2013 (peça 1, p. 93) . As mencionadas pendências referem-se ao encaminhamento de novos registros de imagem das apresentações dos grupos "Fera Bandida", "Danielzinho e Forrozão Quarto de Milha" e "Pedro Henrique e Gabriel", uma vez que as fotografias até então ofertadas padeciam dos seguintes vícios:
	I) banda Fera Bandida: as fotografias exibiriam "visibilidade ruim" (peça 1, p. 93) ;
	II) grupo Danielzinho e Forró Quarto de Milha: "a imagem (fl. 273) não é compatível com as demais fotos, justificar o fato do local divergente" (peça 1, p. 93) ; e
	III) Pedro Henrique e Gabriel: "as imagens (fls. 276 a 278) não são compatíveis com as demais fotos, justificar o fato do local divergente" (peça 93) .
Assim, não obstante se tenha demonstrado satisfatoriamente a apresentação dos grupos "Casa Nova", "Banda Magníficos" e "Fogo na Saia" (peça 1, p. 93) , o MTur impugnou a totalidade da execução física do convênio.
Em correspondência datada de 5/5/2013 (peça 1, p. 97) , a entidade beneficiária pretendeu solucionar as pendências mencionadas acima, ao respectivamente:
	I) apresentar "fotos impressas com melhor qualidade" (peça 1, p. 97) , alegadamente anexas à citada correspondência. Os autos não esclarecem se foram apresentadas as mesmas imagens, desta feita com superior resolução, ou se foram ofertadas fotografias inéditas; 
	II) ponderar que "o palco [representado na fotografia] é o mesmo, observando a pintura das listras 'amarela e azul' no fundo do palco, como também as barras metálicas de sustentação do teto do palco circular, quando comparado com a foto do grupo 'Fera Bandida'" (peça 1, p. 97) ; e
	III) esclarecer que "O grupo 'Pedro Henrique e Gabriel' fez apresentações em outro palco, no povoado de Nova Descoberta (município de Itaporanga) , conforme comprova matéria publicada no site da Prefeitura de Itaporanga, datado de 30/6/2010" (peça 1, p. 97) . Imagem da citada notícia encontra-se na peça 1, p. 103, desta TCE.
Registra-se, por oportuno, que as imagens acostadas à peça 1, p. 99-102, não ostentam qualidade suficiente para avaliação, relativa à correspondência com o evento patrocinado no âmbito do Convênio 955/2010. Do mesmo modo, ausente dos autos o Plano de Trabalho completo, não se pode conferir se havia previsão de que a dupla Pedro Henrique e Gabriel se apresentaria na localidade declinada pela responsável.
Na sequência, consigna a nota técnica de reanálise 79/2014 que, "Em que pese a comprovação física de parte dos shows (...) , verificamos em análise ao processo de prestação de contas (...) que houve contratação por inexigibilidade de licitação fora das hipóteses legais" (peça 1, p. 106) . Sob esse pálio - isto é, devido à irregularidade na forma de contratação dos espetáculos -, o órgão concedente reprovou, in totum e conclusivamente, a execução física do convênio em tela (peça 1, p. 107) .
A essa altura, conclui-se haver débito relativo aos espetáculos não suficientemente demonstrados (Fera Bandida; Danielzinho e Forró Quarto de Milha; e Pedro Henrique e Gabriel) . 
Por outro lado, considerando que o próprio MTur considerou bastantes os documentos comprobatórios da apresentação dos conjuntos "Forró Casa Nova", "Banda Magníficos" e "Fogo na Saia" (cf. peça 1, p. 93) , não há motivo para que sua respectiva execução física seja impugnada, fato que desaconselha que se mantenha a proposta da instrução de peça 16, no sentido de que houve débito integral.
Execução financeira do Convênio 955/2010
Ante a análise realizada no parágrafo 18 supra, não houve indicativos de que as empresas contratadas no âmbito do Convênio 955/2010 ou seus representantes legais, eram empresários, proprietários ou representantes exclusivos dos artistas e bandas que se apresentaram no âmbito desse ajuste.           
Contudo, há nos autos indicativos de que os recursos gastos com o Show da Banda Magníficos efetivamente serviram para pagar o cachê dessa atração musical. 
Entendemos necessário sublinhar que, embora o representante da Banda Magníficos divirja do responsável pela empresa Art Shows Produções Ltda., nota-se à peça 1, p. 74, que a empresa intermediária (Art Show Produções Artísticas Ltda.) remunerou o agente habitual dos artistas, a Luan Promoções e Eventos Ltda. (cujo preposto é o Sr. Rogério Paes e Silva - conforme Quadro 1 supra) . Observa-se, no caso, que o recurso transferido pelo MTur passou às mãos de dois representantes diferentes antes de chegar aos artistas contratados - sendo tal relação explicitada na seção seguinte deste parecer.
Fica assim estabelecida a rastreabilidade dos recursos transferidos pelo MTur até o pagamento realizado em favor da Banda Magníficos.
Da Jurisprudência sobre o tema
Volvendo à situação do pagamento à Banda Magníficos (peça 1, p. 74) , observamos questões atinentes a discussões jurisprudenciais travadas no Tribunal e aos normativos do MTur sobre o tema. Além de consolidarem a necessidade de comprovação dos cachés aos musicistas, tem-se enfocado a proporção dos ganhos daqueles artistas em relação ao montante total desembolsado pelo erário. A respeito do assunto, reportamo-nos às considerações da seção seguinte deste parecer.
O TCU tem se deparado frequentemente com defeituosas prestações de contas de acordos firmados para promoção de espetáculos musicais. Nesses casos, a contratação dos artistas tem invariavelmente sido realizada de forma direta - isto é, sem anteceder-se por licitação -, resultando em intermediação por empresa que se arvore representante exclusiva dos referidos conjuntos.
Embora aplicável somente aos órgãos e entidades da Administração Pública (e não aos entes do terceiro setor, adstritos aos princípios gerais de atuação pública) , calha reproduzir o teor do art. 25 da Lei 8.666/1993, dispositivo que versa sobre as hipóteses de inexigibilidade licitatória:
Art. 25.  É inexigível a licitação quando houver inviabilidade de competição, em especial:
 (...) 
III - para contratação de profissional de qualquer setor artístico, diretamente ou através de empresário exclusivo, desde que consagrado pela crítica especializada ou pela opinião pública.
Ante a constatação de que os beneficiários dos repasses ofertavam sempre "carta de exclusividade" (para o dia, horário e local do espetáculo) em vez de "contrato de exclusividade" (isento das referidas limitações) , concluiu o TCU que a intermediação estabelecida resultaria desnecessária, onerando injustificadamente o evento.
Desse modo, para comprovação da qualidade de "empresário exclusivo", o Tribunal determinou ao MTur que incluísse nos termos dos convênios a necessidade de registro em cartório do instrumento contratual entre os artistas e seus representantes (item 9.5.1.1 do Acórdão 96/2008-TCU-Plenário, Rel. Min. Benjamin Zymler) . 
Em resposta à consulta formulada pelo MTur em 2017, o TCU proferiu o Acórdão 1435/2017-TCU-Plenário (Rel. Min. Vital do Rêgo) , confirmando o entendimento acima e aclarando as consequências jurídicas da ausência de contrato de exclusividade registrado em cartório: 
9.2. responder ao consulente que:
9.2.1. a apresentação apenas de autorização/atesto/carta de exclusividade que confere exclusividade ao empresário do artista somente para o (s) dia (s) correspondente (s) à apresentação deste, sendo ainda restrita à localidade do evento, não atende aos pressupostos do art. 25, inciso III, da Lei 8.666/1993, representando impropriedade na execução do convênio;
9.2.2. do mesmo modo, contrariam o sobredito dispositivo legal as situações de contrato de exclusividade - entre o artista/banda e o empresário - apresentado sem registro em cartório, bem como de não apresentação, pelo convenente, do próprio contrato de exclusividade;
9.2.3. tais situações, no entanto, podem não ensejar, por si sós, o julgamento pela irregularidade das contas tampouco a condenação em débito do (s) responsável (is) , a partir das circunstâncias inerentes a cada caso concreto, uma vez que a existência de dano aos cofres públicos, a ser comprovada mediante instauração da devida tomada de contas especial, tende a se evidenciar em cada caso, entre outras questões, quando:
9.2.3.1. houver indícios de inexecução do evento objeto do convênio; ou
9.2.3.2. não for possível comprovar o nexo de causalidade, ou seja, que os pagamentos tenham sido recebidos pelo artista ou por seu representante devidamente habilitado, seja detentor de contrato de exclusividade, portador de instrumento de procuração ou carta de exclusividade, devidamente registrados em cartório. (grifamos) 
Regressando ao presente caso concreto, notamos que o MTur considerou aprovada a execução física do espetáculo promovido pela Banda Magníficos (peça 1, p. 93) , havendo liame entre os recursos transferidos e o pagamento dos artistas. 
Nos termos do acórdão parcialmente transcrito acima - o qual "tem caráter normativo e constitui prejulgamento da tese" (art. 1º, § 2º, da Lei 8.443/1992) -, a prestação de contas relativa ao valor gasto com a apresentação daquele conjunto (i.e. R$ 80.000,00) pode ser considerada aprovada, sem imputação de débito à responsável. 
Posteriormente à referida consulta, tem o Tribunal enfatizado a necessidade de demonstração de que os valores federais repassados tenham sido entregues ao artista, não bastando comprovação de que a empresa intermediária tenha sido remunerada. Nesse sentido, o MTur expediu a Portaria MTur 39/2017, cujo art. 44, inciso I, assim dispõe:
Art. 44. Nos eventos de que trata o art. 43, o apoio do Ministério do Turismo restringir-se-á ao pagamento de:
I - cachês de artistas e bandas musicais previamente cadastrados neste Ministério;
Note-se que o dispositivo acima não admite o uso de recursos do convênio para pagamento de representantes (ainda que exclusivos) ou outros intermediários. Conclui-se, pois, que a aparente antinomia entre a regra acima e o art. 25, inciso III, da Lei 8.666/1993, se resolve com a remuneração integralmente destinada aos artistas, convolando o recurso público em particular, com subsequente ajuste entre os musicistas e seus agentes, já no âmbito inteiramente privado. 
Nessa mesma linha, por meio do Acórdão 936/2019-TCU-Plenário (Rel. Min. José Múcio Monteiro) , assim deliberou o Colegiado:
9.5. dar ciência ao Ministério do Turismo, no que tange ao uso de recursos públicos de novos convênios para contratação de produtoras e artistas com fundamento no art. 25, inciso III, da Lei 8.666/1993, do disposto nos itens a seguir, para que seja considerado na formalização e exame das respectivas prestações de contas:
9.5.1. a existência de instrumentos de procuração, cartas de exclusividade e outros documentos de caráter temporário, conferidos a empresas intermediárias, por artistas ou por seus representantes exclusivos, como resultado das tratativas para a realização de eventos custeados com recursos federais, não configura a hipótese de inviabilidade de competição, prevista no art. 25, caput, da Lei 8.666/1993;
9.5.2. havendo a possibilidade de competição entre interessados na realização de shows artísticos, a legislação impõe a instauração de processo licitatório, que assegure a igualdade de condições aos interessados em oferecer o serviço e possibilite a contratação da proposta mais vantajosa para a administração;
9.5.3. os documentos mencionados no subitem 9.5.1, associados a notas fiscais emitidas pelas intermediárias, se desacompanhados de documentos comprobatórios dos valores cobrados pelos artistas, a título de cachê, e o seu efetivo recebimento, emitidos pelos próprios artistas ou por seus representantes exclusivos, não se prestam a elidir eventual débito na aplicação de recursos federais; (grifos acrescidos) 
No tocante à Portaria MTur 39/2017 e ao aresto acima, ponderamos que consistem em inovações não aplicáveis retroativamente, ex vi do disposto no item 9.5 do Acórdão 936/2019-TCU-Plenário ("novos convênios") - situando-se o festejo em epígrafe, realizado em 2010, fora de sua aplicabilidade.
Nesse tocante, visualizamos que: 1) a empresa Art Shows Produções Artísticas Ltda. recebeu R$ 80.000,00 referentes à apresentação da Banda Magníficos; e 2) o representante do aludido conjunto musical, a empresa Luan Promoções e Evento Ltda., atesta ter recebido R$ 65.000,00 pela realização do mencionado espetáculo (peça 1, p. 74) , o que representa 81,25% do total orçado para aquela rubrica. Conclui-se, portanto, que 18,75% do valor foi empregado na remuneração das duas instâncias intermediadoras.
Tendo em mente que a Portaria MTur 39/2017 e o Acórdão 936/2019-TCU-Plenário são posteriores à celebração e execução do Convênio 955/2010, e considerando que tanto a execução física quanto financeira da avença podem ser consideradas demonstradas no que concerne à apresentação da Banda Magníficos, para que o valor correspondente àquela atração (i.e. R$ 80.000,00, multiplicado pelo percentual referente à parcela federal no ajuste, de 95,72%, ou seja R$ 76.582,27) seja abatido do débito imputado à responsável. Dessa forma, concluímos que o dano subsistente resulta em R$ 225.917,73 (R$ 302.500,00 - R$ 76.582,27) .
Sendo assim, devem as alegações de defesa da Sra. Maria Luiza Dornas Ramos serem rejeitadas, mantendo-se as irregularidades constatadas e a responsabilidade pelos atos de gestão inquinados, e alterando-se o débito ocorrido, conforme descrito no parágrafo anterior.
Desse modo, tendo em vista as constatações consignadas nas instruções de peças 2 e 16 e nas linhas anteriores desta peça instrutiva, devem as contas da Sra. Maria Luiza Dornas Ramos (CPF: XXX.298.431-XX) , Diretora-Presidente do Instituto Arte Vida - Brasília/DF, e do extinto Instituto Arte Vida - Brasília/DF (CNPJ: 05.428.607/0001-90) ,  serem julgadas irregulares, sendo aquela condenada ao débito descrito no item 58 supra, com fulcro nos termos dos artigos 1º, inciso I, 16, inciso III, alínea "c", e 19, caput, da Lei nº 8.443/1992, com aplicação individual de multa proporcional ao débito, fundamentada no art. 57, da Lei 8.443/1992.
Note-se que o Instituto Arte e Vida já se encontra extinto (peça 14) não cabendo sua condenação em débito.
Cabe ressaltar que a pretensão punitiva do TCU, conforme Acórdão 1441/2016-TCU-Plenário, Relator: Benjamin Zymler, que uniformizou a jurisprudência acerca dessa questão, subordina-se ao prazo geral de prescrição indicado no art. 205 do Código Civil, que é de dez anos, contado da data de ocorrência da irregularidade sancionada, nos termos do art. 189 do Código Civil, sendo este prazo interrompido pelo ato que ordenar a citação, a audiência ou a oitiva do responsável. No caso em exame, a perspectiva de aplicação de penalidade aos responsáveis não foi alcançada pela prescrição, uma vez que os atos irregulares foram praticados no exercício de 2010, mais precisamente na data de 21/9/2010 (item 10 da instrução de peça 2) , e o ato que ordenou a citação dos responsáveis ocorreu em 1º/12/2017 (peça 4) , Despacho do Secretário da Secex/TO, antes, portanto, do transcurso de 10 anos entre esse ato e os fatos impugnados.
CONCLUSÃO
Inicialmente, devem as alegações de defesa da Sra. Maria Luiza Dornas Ramos a serem rejeitadas, mantendo-se as irregularidades constatadas, a responsabilidade pelos atos de gestão inquinados, e alterando-se o débito ocorrido, conforme item 58 acima.
Assim, tendo em vista as constatações consignadas nas instruções de peças 2 e 16 e nas linhas anteriores desta peça instrutiva, devem as contas da Sra. Maria Luiza Dornas Ramos (CPF: XXX.298.431-XX) , Diretora-Presidente do Instituto Arte Vida - Brasília/DF, e do extinto Instituto Arte Vida - Brasília/DF (CNPJ: 05.428.607/0001-90) ,  serem julgadas irregulares, sendo aquela condenada ao débito descrito no item 58 supra, com fulcro nos termos dos artigos 1º, inciso I, 16, inciso III, alínea "c", e 19, caput, da Lei nº 8.443/1992, com aplicação individual de multa proporcional ao débito, fundamentada no art. 57, da Lei 8.443/1992.
Note-se que o Instituto Arte e Vida já se encontra extinto (peça 14) não cabendo sua condenação em débito.
Registre-se que não foram evidenciados indicativos de boa-fé da responsável pela entidade convenente, fato que permite o julgamento de mérito imediato.
Ademais, a gradação da multa proposta acima deve considerar a gravidade dos fatos cometidos pelo responsável.
Vale ressaltar que a pretensão punitiva do TCU, conforme Acórdão 1441/2016-TCU-Plenário, Relator: Benjamin Zymler, que uniformizou a jurisprudência acerca dessa questão, subordina-se ao prazo geral de prescrição indicado no art. 205 do Código Civil, que é de dez anos, contado da data de ocorrência da irregularidade sancionada, nos termos do art. 189 do Código Civil, sendo este prazo interrompido pelo ato que ordenar a citação, a audiência ou a oitiva do responsável. No caso em exame, a perspectiva de aplicação de penalidade aos responsáveis não foi alcançada pela prescrição, uma vez que os atos irregulares foram praticados no exercício de 2010, mais precisamente na data de 21/9/2010 (item 10 da instrução de peça 2) , e o ato que ordenou a citação dos responsáveis ocorreu em 1º/12/2017 (peça 4) , Despacho do Secretário da Secex/TO, antes, portanto, do transcurso de 10 anos entre esse ato e os fatos impugnados.
PROPOSTA DE ENCAMINHAMENTO
Ante o exposto, submetem-se os autos à consideração superior, propondo:
20	
21	
22	
23	
24	
25	
26	
27	
28	
29	
30	
31	
32	
33	
34	
35	
36	
37	
38	
39	
42.1. 
42.2. 
42.3. 
42.4. 
42.4.1. 
69.1.	rejeitar as alegações de defesa apresentadas pela Sra. Maria Luiza Dornas Ramos;
69.2.		com fundamento nos termos dos artigos 1º, inciso I, 16, inciso III, alínea "c", e 19, caput, da Lei 8.443/1992, e com arts. 1º, inciso I, 209, inciso III, 210 e 214, inciso III, do Regimento Interno/TCU julgar irregulares as contas da Sra. Maria Luiza Dornas Ramos (CPF: XXX.298.431-XX) , Diretora-Presidente do Instituto Arte Vida - Brasília/DF, e do extinto Instituto Arte Vida - Brasília/DF (CNPJ: 05.428.607/0001-90) , e:
69.2.1. 	condenar a Sra. Maria Luiza Dornas Ramos (CPF: XXX.298.431-XX) ao pagamento das quantias abaixo especificadas, com a fixação do prazo de 15 (quinze) dias para que comprovem perante este Tribunal, em respeito ao artigo 214, inciso III, alínea 'a', do Regimento Interno do TCU, o recolhimento da dívida aos cofres do Tesouro Nacional, atualizada monetariamente e acrescida de juros de mora calculados a partir da data discriminada, até a data do recolhimento, abatendo-se na oportunidade a monta eventualmente ressarcida, na forma da legislação em vigor:
	Data de ocorrência
	Valor histórico (R$) 

	21/9/2010
	225.917,73

24.3 aplicar, com fundamento no artigo 57 da Lei 8.443/1992 c/c o artigo 267 do Regimento Interno do TCU, multa à a Sra. Maria Luiza Dornas Ramos (CPF: XXX.298.431-XX) , individualmente e proporcionalmente ao débito que cometeu, fixando o prazo de 15 (quinze) dias, a partir da notificação, para que, nos termos do artigo 214, inciso III, alínea "a", do Regimento Interno do TCU, comprove perante este Tribunal o recolhimento aos cofres do Tesouro Nacional do valor atualizado monetariamente desde a data do acórdão até a do efetivo recolhimento, se for pago após o vencimento, na forma da legislação em vigor;
24.4 autorizar, desde logo, nos termos do art. 28, inciso II, da Lei 8.443, de 1992, a cobrança judicial das dívidas, caso não atendidas às notificações;
24.5 autorizar, desde logo, o pagamento das dívidas mencionadas nos subitens anteriores, caso solicitado, em até 36 parcelas mensais e consecutivas, nos termos do art. 26 da Lei 8.443, de 1992 c/c o art. 217 do Regimento Interno - TCU, de 2011, fixando ao devedor o prazo de quinze dias, a contar do recebimento da notificação, para comprovar perante o Tribunal o recolhimento da primeira parcela e de trinta dias, a contar da parcela anterior, para comprovar o recolhimento das demais parcelas, devendo incidir sobre cada valor mensal, os encargos legais devidos (débito: juros de mora e atualização monetária; multa: atualização monetária) , na forma prevista na legislação em vigor;
69.6	remeter cópia do acórdão que vier a ser prolatado pelo Tribunal, ao Procurador-Chefe da Procuradoria da República no Distrito Federal, nos termos do art. 209, § 7º, do Regimento Interno/TCU, para ajuizamento das ações cabíveis, informando-lhe que o inteiro teor da deliberação pode ser consultado no endereço http://www.tcu.gov.br/acordaos;
69.7	enviar cópia do Acórdão que vier a ser proferido ao Ministério do Turismo e à  responsável, para ciência, informando que a presente deliberação, acompanhada do Relatório e do Voto que a fundamenta, está disponível para a consulta no endereço www.tcu.gov.br/acordaos, além de esclarecer que, caso requerido, o TCU poderá fornecer sem custos as correspondentes cópias, de forma impressa.
2.	O Ministério Público junto a este Tribunal registrou encaminhamento em consonância com a proposta elaborada pela Unidade Técnica, conforme a seguir (peça 38) : 
Tem-se à frente tomada de contas especial (TCE) instaurada pelo Ministério do Turismo (MTur) contra a associação "Arte Vida" (peça 1, p. 29-38) e sua representante, a Sra. Maria Luiza Dornas Ramos, em decorrência da impugnação das despesas efetuadas no âmbito do Convênio 955/2010 (peça 1, p. 39-57) , celebrado em 18/6/2010 (peça 1, p. 57) . 
O objeto do acordo consistiu na realização de evento intitulado "Festejos Juninos", realizado entre 19/6 e 29/6/2010 no município de Itaporanga d´Ajuda/SE (peça 1, p. 177) . Para tanto, a entidade recebeu R$ 302.500,00 em 21/9/2010 (peça 1, p. 61, lançamentos à conta 20.802-7) .
Embora o plano de trabalho acostado aos autos tenha sido sobreposto por elementos estranhos ao convênio (peça 1, p. 179-182) , infere-se do conjunto probatório, em especial das notas técnicas do próprio MTur, que as festividades em epígrafe consistiram na apresentação dos seguintes grupos musicais:
Quadro 1 - Apresentações musicais previstas em sede do Convênio 955/2010
	Grupo musical 
	Data prevista do espetáculo

	Aviões do Forró
	19/6/2010

	Banda Magníficos
	23/6/2010

	Fera Bandida
	23/6/2010

	Forró Casa Nova
	23/6/2010

	Danielzinho e Forrozão Quarto de Milha
	24/6/2010

	Fogo na Saia
	27/6/2010

	Pedro Henrique & Gabriel
	27/6/2010 e 29/6/2010

			        Fonte: peça 1, p. 9, 65, 67, 81-82, 88, 93 e 106. 
O MTur rejeitou as contas prestadas pela associação, impugnando tanto a execução física quanto a financeira, conforme notas técnicas 79/2014 (peça 1, p. 105-107) e 545/2014 (peça 1, p. 111-117) . 
A execução física da avença foi reprovada integralmente em decorrência de pendências tidas por não solucionadas. Já a execução financeira foi reprovada porquanto, não havendo contrato de exclusividade entre os artistas e as empresas que os representaram (mas apenas mera "carta de exclusividade") , concluiu o MTur que "no caso dos autos, as empresas contratadas atuaram como meras intermediárias dos serviços, pois não apresentaram nenhum documento que justificasse a contratação por intermédio de inexigibilidade de licitação" (peça 1, p. 114) . 
Em análise inicial (peças 2/4) , a Secex/TO encampou as conclusões do tomador de contas originário. Inobstante encontrar-se extinta a associação Arte Vida ao tempo da análise (peças 6/7) , a unidade técnica intentou promover sua citação (peça 9) . Adicionalmente, a representante da entidade à época dos fatos, Sra. Maria Luiza Dornas, foi citada para que respondesse pela irregularidade (peça 8) .
As alegações de defesa trazidas aos autos (peça 12) ponderam que:
Em relação a apresentação das "CARTAS de EXCLUSIVIDADES" ao invés dos "CONTRATOS DE EXCLUSIVIDADES", a Arte Vida e sua Diretora Presidente Sra. Maria Luiza Dornas Ramos, responsáveis solidárias no processo em questão, justificam com o fato de que na época (2010) este era o procedimento que vinha sendo adotado pela maioria dos produtores culturais locais, quando da realização de show em cidades do interior, uma vez que os grandes empresários não se dispunham a receber e nem negociar com pequenos produtores, como a ARTE VIDA, e que para tanto designavam representantes regionais a fim de viabilizar os certames de muitos shows, como acontece todo ano no mês de junho, no nordeste, durante a realização dos tradicionais "Festejos Juninos". A ARTE VIDA entendeu, na época, que as "CARTAS de EXCLUSIVIDADES, bem como a publicação dos contratos no D.O.U. eram suficientes para atender aos Convênios, e sendo assim, não agindo assim com má fé e sim com transparência e retidão; E que as "Cartas de Exclusividades" apresentadas em lugar dos "Contratos de Exclusividades" não causaram prejuízos ou danos ao Erário Público, nem mesmo ao projeto que foi realizado com eficiência e responsabilidade (...) 
 (peça 12, p. 1-2 - grifos do original) 
Argumenta, ainda, que teve suas razões de justificativa acolhidas em outro processo no qual figurou como responsável perante o Tribunal de Contas da União, qual seja, o TC Processo 020.568/2014-2 (peça 12, p. 3) .
Examinada a defesa pela então Secretaria de Controle Externo no Estado do Tocantins - Secex/TO - (peças 16-18) , essa concluiu pela rejeição das alegações trazidas pela responsável, uma vez que: a) o instrumento do acordo indicava a obrigatoriedade de apresentar "cópia do contrato de exclusividade dos artistas com o empresário contratado, registrado em cartório" (peça 1, p. 44) ; e b) os autos não trazem "comprovação de que os valores pagos [às empresas] foram efetivamente recebidos pelas bandas que se apresentaram no evento" (peça 16, p. 3) , o que romperia o liame entre os recursos transferidos e as despesas realizadas. 
Vindo os autos a este Ministério Público, ponderamos que, embora posterior ao Acórdão 1437/2017-TCU-Plenário (Rel. Min. Vital do Rêgo) , a instrução de mérito da unidade técnica não observava o comando contido no item 9.8 do Acórdão 2649/2017-TCU-Plenário (Rel. Min. Vital do Rêgo) :
9.8. determinar à Secretaria-Geral de Controle Externo (Segecex) que, ao promover o cumprimento do Acórdão 1435/2017-TCU-Plenário, nos casos em que forem apresentados contrato de exclusividade, carta de exclusividade ou instrumento de procuração não registrados em cartório, oriente suas unidades técnicas, sempre que possível, a realizarem procedimentos expeditos, a exemplo de consulta a bases de dados disponíveis ao Tribunal ou a sítios da internet, com vistas a obter informações que comprovem a validade da representação legal do artista contratado, antes de concluir pela ausência de comprovação na aplicação dos recursos, ressalvando que tais procedimentos não substituem a obrigação legal do gestor de trazer aos autos todos os elementos de prova aptos a demonstrar a regularidade das despesas efetuadas;
Propusemos, em consequência, o retorno do processo à Secretaria de Controle Externo de Tomada de Contas Especial (Secex/TCE) , considerando que "por exemplo, (...) o agente indicado como representante da "Banda Magníficos" (qual seja, o Sr. Rogério Paes e Silva, cf. peça 1, p. 74) , conjunto de maior caché do evento, consta como representante de empresa intermediadora da mesma banda em publicação do Diário Oficial da União" (peça 19, p. 4 - sublinhado no original, negrito acrescido) .
Anuindo ao entendimento acima, o Ministro Relator ordenou o regresso do feito à unidade de origem "para as providências tratadas nos itens 9.8 e 9.9 do Acórdão 2649/2017-TCU-Plenário" (peça 20, p. 1) .
Após nova instrução da Secex/TCE, os autos retornaram a este Gabinete, ocasião em que verificamos que, em vez de promover a "consulta a bases de dados disponíveis ao Tribunal ou a sítios da internet, com vistas a obter informações que comprovem a validade da representação legal do artista contratado", tal como preconizado no item 9.8 do acórdão mencionado e determinado pelo despacho do Ministro Relator (peça 20) , a Secex/TCE limitou-se a transcrever excertos do parecer de peça 19 e a enumerar as notas fiscais, recibos e contratos presentes nos autos (peça 21, p. 1-3) .
Repisamos, então, em parecer colacionado à peça 24, que a medida acima afigurava-se necessária, nos termos do Acórdão 2649/2017-TCU-Plenário, para confirmar ou rejeitar a validade da representação dos grupos musicais participantes do evento - e a existência de liame entre o recurso repassado e o gasto - para fins de delimitação da extensão do débito imputável à responsável. Na ocasião, empreendemos a análise destes autos, levando em consideração as providências tratadas nos itens 9.8 e 9.9 do  Acórdão 2649/2017-TCU-Plenário, ao tempo em que sugerimos a adoção das seguintes medidas:
I. rejeitar as alegações de defesa apresentadas pela Sra. Maria Luiza Dornas Ramos;
II. julgar irregulares as contas da extinta associação "Arte e Vida" e da Sra. Maria Luiza Dornas Ramos;
III. condenar a Sra. Maria Luiza Dornas Ramos à restituição de R$ 222.500,00 ao Tesouro Nacional, atualizados monetariamente e acrescidos de juros de mora a partir de 21/9/2010;
IV. aplicar à Sra. Maria Luiza Dornas Ramos a multa prevista no art. 57 da Lei 8.443/1992, proporcionalmente ao valor acima e na medida da reprovabilidade de sua conduta;
V. autorizar, desde logo, a cobrança judicial da dívida, caso não atendidas as notificações, na forma do disposto no art. 28, inciso II, da Lei nº 8.443/1992;
VI. autorizar, desde logo, se requerido, com fundamento no art. 28, inciso I, da Lei 8.443, de 1992 c/c o art. 217, §§ 1º e 2º do Regimento Interno, o parcelamento das dívidas em até 36 parcelas, incidindo sobre cada parcela, corrigida monetariamente, os correspondentes acréscimos legais fixando- lhe o prazo de quinze dias, a contar do recebimento da notificação, para comprovar perante o Tribunal o recolhimento da primeira parcela, e de trinta dias, a contar da parcela anterior, para comprovar os recolhimentos das demais parcelas, devendo incidir sobre cada valor mensal, atualizado monetariamente, os juros de mora devidos, no caso do débito, na forma prevista na legislação em vigor, alertando os responsáveis de que a falta de comprovação do recolhimento de qualquer parcela importará o vencimento antecipado do saldo devedor, nos termos do § 2º do art. 217 do Regimento Interno deste Tribunal;
VII. nos termos do § 3º do art. 16 da Lei 8.443/1992, c/c o § 7º, do art. 209, do Regimento Interno/TCU, providenciar a remessa de cópia da documentação pertinente à Procuradoria da República no Distrito Federal, para ajuizamento das ações civis e penais cabíveis;
VIII. enviar cópia do Acórdão que vier a ser proferido ao Ministério do Turismo e à responsável, para ciência, informando que a presente deliberação, acompanhada do Relatório e do Voto que a fundamenta, está disponível para a consulta no endereço www.tcu.gov.br/acordaos, além de esclarecer que, caso requerido, o TCU poderá fornecer sem custos as correspondentes cópias, em mídia impressa.
 (peça 24, p. 9) 
Em sua mais recente manifestação nos autos (peças 28-30) , a equipe e os dirigentes da Secex/TCE adotaram, em uníssono, a análise efetuada no parecer à peça 24 e as conclusões acima transcritas.
Encerrada a fase de instrução processual (art. 60, § 2º, do Regimento Interno do TCU) , a responsável Maria Luiza Dornas Ramos juntou novo expediente aos autos (peças 31-36) , no qual pondera, em síntese, que:  
	a) dois pareceres internos ao MTUr (sendo um "parecer técnico" e outro produzido pela Conjur/MTur) afirmavam que "os custos indicados no Projeto são condizentes com o praticado no mercado local" (citação à peça 31, p. 1) , ao contrário do sugerido pela equipe técnica (peça 28) , no sentido de que inexistiria indício nesse sentido;
	b) a imputação de "não consecução dos objetivos do Convênio" contraria as conclusões de nota técnica de reanálise formulada pelo MTur (peça 31, p. 1-2) ; e
	c) não se poderia afirmar que houve dano ao erário, uma vez que "A realização de todos os shows definidos e aprovados no Plano de Trabalho foi claramente comprovada" (peça 31, p. 2) , restando somente a distinção entre o "contrato de exclusividade" apresentada e a "carta de exclusividade" exigida.
Conforme expusemos ao longo deste parecer, a jurisprudência do Tribunal de Contas da União é inflexível no sentido de exigir a rastreabilidade dos recursos públicos (a que se tem chamado "nexo de causalidade") , considerando-a imprescindível para prevenir o desvio daquelas verbas quando do (co) financiamento das políticas públicas, principalmente daquelas operacionalizadas por meio de transferências discricionárias, tais como convênios e congêneres. 
 No concernente à execução de eventos (espetáculos musicais, "vaquejadas", festas juninas etc.) , tal requisito tem-se traduzido na exigência de comprovação de recebimento dos pagamentos pelos representantes comerciais dos artistas, quando não por eles próprios. 
Neste caso concreto, conforme demonstramos no parecer colacionado à peça 24, somente a representação da Banda Magníficos conta com suficiente suporte indiciário, autorizando reconhecer a rastreabilidade tratada acima. Quanto aos demais conjuntos, pelo contrário, a pesquisa realizada (principalmente em diários oficiais) denota verdadeiro "revezamento" de representantes "exclusivos", já que os grupos musicais se fazem representar por sucessivos agentes em eventos havidos em curto intervalo de tempo.
Assim, concluímos que os argumentos tardiamente colacionados pela responsável (peça 31-36) não elidem a irregularidade apurada nos autos. 
Diante da exposição registrada neste parecer, o Ministério Público de Contas pronuncia-se concorde com a proposta de encaminhamento elaborada pela unidade técnica (peças 28-30) , a qual coincide com a de nosso parecer de peça 24.
É o Relatório.

não há

Procurador Rodrigo Medeiros de Lima.

TOMADA DE CONTAS ESPECIAL. NÃO COMPROVAÇÃO DA BOA E REGULAR APLICAÇÃO DOS RECURSOS PÚBLICOS. CITAÇÃO. CONTAS IRREGULARES. DÉBITO. MULTA.

TOMADA DE CONTAS ESPECIAL (TCE)

Secretaria de Controle Externo de Tomada de Contas Especial (SecexTCE).

Aprecia-se tomada de contas especial instaurada pelo Ministério do Turismo, em razão da impugnação total de despesas do Convênio n. 955/2010, celebrado com a entidade Instituto Arte Vida - Brasília/DF, tendo por objeto a implementação do Projeto intitulado 'Festejos Juninos'", no município de Itaporanga d´Ajuda/SE, com vigência estipulada para o período de 19/6/2010 a 20/11/2010 (peça 1) .
2.	O MTur rejeitou as contas prestadas pela associação, impugnando tanto a execução física quanto a financeira. A execução física foi reprovada integralmente em decorrência de pendências tidas por não solucionadas e a execução financeira por ausência de contrato de exclusividade entre os artistas e as empresas que os representaram (mas apenas mera "carta de exclusividade") , constatando que as empresas contratadas atuaram como meras intermediárias dos serviços, pois não apresentaram nenhum documento que justificasse a contratação por intermédio de inexigibilidade de licitação" (peça 1, p. 114) . 
3.	No âmbito desta Corte, a Secretaria de Controle Externo no Estado do Tocantins (Secex/TO) em análise inicial do feito (peças 2/4) encampou as conclusões do tomador de contas originário e promoveu a devida citação dos responsáveis em razão da não comprovação da boa e regular aplicação de recursos públicos recebidos, em face impugnação total das despesas realizadas com os recursos do Convênio 955/2010 (peças 8-11) . 
4.	As alegações de defesa foram recepcionadas e rejeitadas pela Secretaria de Controle Externo de Tomada de Contas Especial (SecexTCE) , pois a unidade considerou que o instrumento do acordo indicava a obrigatoriedade de apresentar cópia do contrato de exclusividade dos artistas com o empresário contratado, registrado em cartório e também não foram constatados nos autos comprovação de que os valores pagos às empresas foram efetivamente recebidos pelas bandas que se apresentaram no evento, o que romperia o liame entre os recursos transferidos e as despesas realizadas, propondo o julgamento pela irregularidade das contas (peças 16-18) .
5.	Em análise pelo Ministério Público de Contas  este ponderou que (peça 19) , embora posterior ao Acórdão 1437/2017-TCU-Plenário (Rel. Min. Vital do Rêgo) , a instrução de mérito da unidade técnica não observou o contido no item 9.8 do Acórdão 2649/2017-TCU-Plenário (Rel. Min. Vital do Rêgo) , que se refere a determinação para que as unidades técnicas do Tribunal, nos casos em que forem apresentados contrato de exclusividade, carta de exclusividade ou instrumento de procuração não registrados em cartório, realizem, sempre que possível, consulta a bases de dados disponíveis ao Tribunal ou a sítios da internet, com vistas a obter informações que comprovem a validade da representação legal do artista contratado, antes de concluir pela ausência de comprovação na aplicação dos recursos, motivo pelo qual, propôs o retorno do processo à Secex/TO, o que contou com a minha anuência (peça 20) .
6.	Em nova análise pela Secex/TO esta concluiu que (peça 21) as alegações de defesa apresentadas pela senhora Maria Luiza Dornas Ramos são procedentes e poderiam ser aceitas por este Tribunal, haja vista que as mesmas atestaram o nexo de causalidade entre os recursos repassados e os pagamentos efetuados referentes às apresentações artísticas ocorridas por ocasião dos "Festejos Juninos", não apresentando, no entanto, pesquisas aptas a comprovar a validade da representação legal dos artistas contratados, não atendendo ao Despacho por mim proferido.
7.	O douto Parquet, em nova análise (peça 24) , divergiu do posicionamento da Secex/TO, e entendeu que, novamente, não foi feita consulta a base de dados disponíveis ao Tribunal ou a sítios da internet como preconizado no item 9.8 do acórdão mencionado e determinado por mim (peça 20) , apenas transcritos excertos do parecer de peça 19 e enumeradas notas fiscais, recibos e contratos presentes nos autos. 
8.	Desta feita, o Procurador, repisando que tal medida afigurava-se necessária, para confirmar ou rejeitar a validade da representação dos grupos musicais participantes do evento e a existência de liame entre o recurso repassado e o gasto, para fins de delimitação da extensão do débito imputável à responsável, analisou os autos, levando em consideração os itens 9.8 e 9.9 do Acórdão 2649/2017-TCU-Plenário, constatando que somente a representação da Banda Magníficos conta com suficiente suporte indiciário, autorizando reconhecer a rastreabilidade tratada acima. Quanto aos demais conjuntos, pelo contrário, a pesquisa realizada (principalmente em diários oficiais) denota verdadeiro "revezamento" de representantes "exclusivos", já que os grupos musicais se fazem representar por sucessivos agentes em eventos havidos em curto intervalo de tempo. Assim, sugeriu rejeitar as alegações de defesa apresentadas pela responsável, julgar irregulares as contas, condenar em débito (excluindo-se do débito o valor referente ao pagamento à Banda Magníficos) e aplicar-lhe a multa prevista no art. 57 da Lei 8.443/1992 (peça 24) .
9.	À peça 25, emiti novo Despacho encaminhando os autos à SecexTCE para manifestação desta unidade quanto aos termos contidos nos itens 9.8 e 9.9 do Acórdão 2649/2017-TCU-Plenário.
10.	Desta feita, a SecexTCE, em pareceres uníssonos (peças 28-30) , adotou o entendimento manifestado pelo Parquet de Contas (peça 24) concluindo que as alegações de defesa da Sra. Maria Luiza Dornas Ramos devem ser rejeitadas, mantendo-se as irregularidades constatadas, a responsabilidade pelos atos de gestão inquinados, alterando-se, no entanto, o débito ocorrido (dano subsistente resulta em R$ 225.917,73 (R$ 302.500,00 - R$ 76.582,27) , referente à constatação da execução física e financeira da apresentação da Banda Magníficos. Quanto ao Instituto Arte e Vida, entendeu que este já se encontra extinto (peça 14) não cabendo sua condenação em débito.
11. 	Por fim, em análise derradeira, o Procurador, reafirma seu posicionamento constante à peça 24 e traz aos autos que, encerrada a fase de instrução processual, a responsável Maria Luiza Dornas Ramos juntou novo expediente aos autos (peças 31-36) , no qual pondera, em apertada síntese, que: a) dois pareceres internos ao MTUr afirmavam que os custos indicados no Projeto são condizentes com o praticado no mercado local ao contrário do sugerido pela equipe técnica do Tribunal;  b) a imputação de "não consecução dos objetivos do Convênio contraria as conclusões de nota técnica de reanálise formulada pelo MTur; e c) não se poderia afirmar que houve dano ao erário, uma vez que a realização de todos os shows definidos e aprovados no Plano de Trabalho foi claramente comprovada, restando somente a distinção entre o contrato de exclusividade e a carta de exclusividade. Alegações não foram recepcionadas pelo Procurador que, novamente, reafirmou que a jurisprudência do TCU é inflexível no sentido de exigir a rastreabilidade dos recursos públicos, a que se tem chamado "nexo de causalidade".
12.	Desta feita, acolho o encaminhamento de mérito proposto pela Secretaria de Controle Externo de Tomada de Contas Especial, anuído pelo corpo diretivo da unidade e pelo douto Parquet, cujos fundamentos incorporo às minhas razões de decidir. 
13. 	De fato, conforme exigência prevista na alínea 'oo' do Item II da Cláusula Terceira do Termo de Convênio (peça 1, p.40) , competia ao gestor do convênio a apresentação, na prestação de contas, de cópia do contrato de exclusividade dos artistas com o empresário contratado, registrado em cartório. A responsável, signatária do convênio, tinha ciência dessa obrigação, não sendo admissível a alegação de que a apresentação de cartas de exclusividade em vez de contratos de exclusividade era o procedimento adotado pela maioria dos produtores culturais locais.
14.	Conforme previsto no Acórdão 96/2008-TCU-Plenário, além de ferir expressa disposição do acordo administrativo, a ausência de contratos de exclusividade contraria requisitos essenciais à realização de contratação direta por inexigibilidade de licitação, estampados nos artigos 25, inciso III, e 26, da Lei 8.666/1993.
15.	Nesta esteira, por relevante, cabe citar o Acórdão 1435/2017-TCU-Plenário, proferido em processo de Consulta relatado pelo Exmo. Ministro Vital do Rêgo (com Voto de Revisor do Exmo. Ministro Augusto Sherman) , por meio do qual o TCU respondeu ao Ministério do Turismo o seguinte:
9.2.1. a apresentação apenas de autorização/atesto/carta de exclusividade que confere exclusividade ao empresário do artista somente para o (s) dia (s) correspondente (s) à apresentação deste, sendo ainda restrita à localidade do evento, não atende aos pressupostos do art. 25, inciso III, da Lei 8.666/1993, representando impropriedade na execução do convênio;
9.2.2. do mesmo modo, contrariam o sobredito dispositivo legal as situações de contrato de exclusividade - entre o artista/banda e o empresário - apresentado sem registro em cartório, bem como de não apresentação, pelo convenente, do próprio contrato de exclusividade;
9.2.3. tais situações, no entanto, podem não ensejar, por si sós, o julgamento pela irregularidade das contas tampouco a condenação em débito do (s) responsável (is) , a partir das circunstâncias inerentes a cada caso concreto, uma vez que a existência de dano aos cofres públicos, a ser comprovada mediante instauração da devida tomada de contas especial, tende a se evidenciar em cada caso, entre outras questões, quando:
9.2.3.1. houver indícios de inexecução do evento objeto do convênio; ou
9.2.3.2. não for possível comprovar o nexo de causalidade, ou seja, que os pagamentos tenham sido recebidos pelo artista ou por seu representante devidamente habilitado, seja detentor de contrato de exclusividade, portador de instrumento de procuração ou carta de exclusividade, devidamente registrados em cartório.
16.	Ainda, nunca é demais ressaltar que prestar contas, com a devida e correta comprovação da boa e regular aplicação dos valores, é dever de todos aqueles a quem sejam confiados recursos federais, por força do parágrafo único do art. 70 da Constituição de 1988 e do art. 93 do Decreto-Lei nº 200, de 25 de fevereiro de 1967 (v.g.: Acórdão 2439/2010-TCU-Plenário, Acórdão 5929/2011-TCU-Primeira Câmara, Acórdão 1544/2008-TCU-Segunda Câmara e Acórdão 2297/2017-TCU-Segunda Câmara) .
17.	Por conseguinte, a não comprovação da boa e regular aplicação dos recursos transferidos configura ofensa não só às regras legais, mas também aos princípios basilares da administração pública, já que, ao final e ao cabo, o gestor deixa de prestar satisfação à sociedade sobre o efetivo emprego dos recursos postos sob a sua responsabilidade.
18.	Sendo assim, e ante a inexistência nos autos de elementos evidenciando a boa-fé na conduta da responsável, cabe, desde já, o julgamento pela irregularidade das contas, com imputação de débito, a partir dos entendimentos manifestados pela unidade técnica, confirmados pelo Ministério Público e acolhidos por mim.
19.	A propósito, vale ressaltar que a pretensão punitiva do TCU, conforme Acórdão 1441/2016-TCU-Plenário, Relator: Benjamin Zymler, que uniformizou a jurisprudência acerca dessa questão, subordina-se ao prazo geral de prescrição indicado no art. 205 do Código Civil, que é de dez anos, contado da data de ocorrência da irregularidade sancionada, nos termos do art. 189 do Código Civil, sendo este prazo interrompido pelo ato que ordenar a citação, a audiência ou a oitiva do responsável. No caso em exame, a perspectiva de aplicação de penalidade aos responsáveis não foi alcançada pela prescrição, uma vez que os atos irregulares foram praticados no exercício de 2010, mais precisamente na data de 21/9/2010 (item 10 da instrução de peça 2) , e o ato que ordenou a citação dos responsáveis ocorreu em 1º/12/2017 (peça 4) , Despacho do Secretário da Secex/TO, antes, portanto, do transcurso de 10 anos entre esse ato e os fatos impugnados.
	Pelas razões expostas, VOTO no sentido de que seja adotado o acórdão que ora submeto à apreciação deste colegiado.
TCU, Sala das Sessões Ministro Luciano Brandão Alves de Souza, em 24 de agosto de 2021.
Ministro JOÃO AUGUSTO RIBEIRO NARDES 
                                                                             Relator